ACORDAO-COMPLETO-2417328

ACÓRDÃO 613/2021 ATA 9/2021 - PLENÁRIO

VISTOS, relatados e discutidos estes autos de acompanhamento realizado junto ao Comitê de Governança, Riscos e Controles da Fundação Nacional de Saúde (CGRC-Funasa) , realizada no período de 24/4/2019 a 16/12/2019, com o objetivo de acompanhar e avaliar sua atuação no cumprimento de seu mister,
ACORDAM os Ministros do Tribunal de Contas da União, reunidos em Sessão de Plenário, em:
9.1. dar ciência desta deliberação à Fundação Nacional de Saúde (Funasa) , ao Ministério da Saúde e ao Comitê Interministerial de Governança (CIG) , por meio da Secretaria-Executiva da Casa Civil da Presidência da República, com fundamento no art. 2º, inciso II, da Resolução-TCU 315, de 2020;
9.2. arquivar o presente processo, após as comunicações devidas, em face de ter cumprido os objetivos delineados no item 9.3 do Acórdão-TCU-Plenário 705/2019.

Acompanhamento realizado com o objetivo de avaliar a atuação do Comitê de Governança, Risco e Controle (CGRC) no cumprimento do seu mister, referente ao período compreendido entre 24/4/2019 a 16/12/2019.

Fundação Nacional de Saúde (Funasa).

3. Interessados/Responsáveis: não há.

13.1. Ministros presentes: Ana Arraes (Presidente), Walton Alencar Rodrigues, Augusto Nardes (Relator), Aroldo Cedraz, Raimundo Carreiro, Bruno Dantas, Vital do Rêgo e Jorge Oliveira.
13.2. Ministro-Substituto convocado: Marcos Bemquerer Costa.
13.3. Ministros-Substitutos presentes: Augusto Sherman Cavalcanti, André Luís de Carvalho e Weder de Oliveira.

AUGUSTO NARDES

Cuidam os autos de Relatório de Acompanhamento (Racom) realizado na Fundação Nacional de Saúde (Funasa) com o fim de acompanhar e avaliar a atuação do Comitê de Governança, Risco e Controle (CGRC) no cumprimento do seu mister, referente ao período compreendido entre 24/4/2019 a 16/12/2019. 
2.	O presente trabalho, segundo acompanhamento do CGRC da Funasa, dá prosseguimento à fiscalização que vem se desenvolvendo na mencionada fundação desde o exercício de 2018, data em que a então Secretaria de Controle Externo do Tribunal de Contas da União no Estado de Mato Grosso (Sec-MT/TCU) passou a tê-la como parte de sua clientela.
3.	Por registrar os principais elementos do presente acompanhamento, adoto como relatório, com os ajustes necessários, a instrução da Secretaria de Controle Externo da Saúde (SecexSaúde) , atual secretaria técnica responsável pela análise da demanda (peça 93) , que contou com a anuência do corpo diretivo da unidade especializada (peças 94-95) :
"1.	INTRODUÇÃO
Trata-se de Relatório de Acompanhamento realizado na Fundação Nacional de Saúde (Funasa) com o fim de acompanhar e avaliar a atuação do Comitê de Governança, Risco e Controle (CGRC) no cumprimento do seu mister, referente ao período compreendido entre 24/4/2019 a 16/12/2019.
Este trabalho dá prosseguimento à fiscalização que vem se desenvolvendo na Funasa desde o exercício de 2018, data em que a então Secretaria de Controle Externo do Tribunal de Contas da União (TCU) no Estado de Mato Grosso (Secex-MT) passou a tê-la como parte de sua clientela. 
Em razão disso, a Secex-MT elaborou estratégia de atuação específica na Funasa que compreende um horizonte temporal de quatro anos. É, pois, este relatório, o segundo realizado no âmbito deste TC a fim de cumprir determinação deste TCU consignado no item 9.4 do Acórdão 705/2019-TCU-Plenário, de relatoria do Ministro Augusto Nardes.
0. Metodologia
Tendo em vista tratar-se de Relatório de Acompanhamento que abrange mais de um exercício, manteve-se a Matriz de Planejamento elaborada para a primeira fiscalização realizada em 2018. Tal medida permitirá dar respostas às questões anteriormente formuladas, mas que deixaram de ser respondidas no primeiro ano do Acompanhamento em face da então recém-criação de CGRC.
Dessa forma, pautou-se pelas seguintes questões orientadoras, formuladas na Matriz original (peça 42) :
1) O CGRC é provocado (ou se provoca) a decidir sobre as questões relevantes, estratégicas e/ou estruturantes da Funasa e que são de sua competência? 
2) As informações que o CGRC recebe para subsidiar as suas decisões são adequadas (tempestivas e suficientes) para subsidiar as tomadas de decisões que lhe cabe? 
3) A participação dos membros do CGRC é efetiva? 
4) O CGRC toma decisões ao menos potencialmente adequadas e suficientes para a resolução das questões que lhe são postas? 
5) Há monitoramento das decisões do CGRC pela Audin de tal maneira a realimentar o processo decisório do comitê? 
6) As decisões do CGRC são efetivamente implementadas?
A fim de dar resposta a essas questões, utilizou-se, basicamente, de método qualitativo com a utilização das técnicas de observação direta e de questionário eletrônico como instrumentos de coleta de dados. Como subsídio a análise, utilizou-se de pesquisa documental.
Para realização da observação direta, elaborou-se roteiro de observação (peça 78) com base nas seis questões formuladas na Matriz de Planejamento (peça, 42) . Esse roteiro foi utilizado para acompanhar as reuniões do CGRC ocorridas entre 24/4/2019 a 16/12/2019, correspondendo às Atas 7, 9, 10, 11, 12 e 13 (peça 80) . Embora esteja fora do período coberto por este relatório, a reunião do CGRC prevista para 17/12/2019 não foi realizada.
Em complemento ao roteiro de observação, principalmente em face da limitação do roteiro para avaliar se as decisões do CGRC são efetivamente implementadas (questão 6, da Matriz de Planejamento) , elaborou-se e aplicou-se questionário eletrônico composto por vinte e duas questões com o fito de coletar informações das 26 Superintendências da Funasa. O Questionário busca conhecer o perfil dos Superintendentes estaduais; se eles participam de alguma forma das decisões tomadas pelo CGRC; e em que medida eles implementam as decisões tomadas por esse Comitê. O Quadro 1 resume o número de perguntas aplicadas no Questionário.
Quadro 1 - Quantitativo de questões formuladas em questionário eletrônico.
	Temas
	N° de Questões

	Perfil do (a) superintendente (a) 
	10

	Participação das reuniões do CGRC
	3

	Implementação das decisões do CGRC
	8

	Questão aberta de livre resposta
	1

   Fonte: elaboração própria.
Realizou-se, ainda, análise documental das Atas elaboradas pelo CGRC (peça 80) , da legislação correlata que institui o CGRC no âmbito da Funasa, assim como de documentos que tratam da estruturação da governança no âmbito da Administração Pública, tais como o Decreto 9.203/2017 (Decreto de Governança) e Instrução Normativa Conjunta MP/CGU 1/2016.
Em termos formais para a elaboração do relatório e da condução da fiscalização, foram observadas as orientações contidas na Portaria-Segecex 27/2016, Manual de Acompanhamento; e na Portaria-Segecex 4/2010, Manual de Auditoria de Natureza Operacional. Este, em razão de se entender pela predominância da natureza operacional do trabalho conduzido (parágrafo 90, do Manual de Acompanhamento) .
Observa-se, por fim, que as principais constatações apuradas no decorrer deste Acompanhamento não serão tratadas como 'achados', mas como relato das principais observações realizadas durante o período da fiscalização e da compilação das respostas coletadas por meio do Questionário eletrônico, sem o prejuízo das recomendações que se fizerem necessárias. Acredita-se que essas informações serão importantes tanto para a Funasa, que pode aprimorar suas ações, quanto pela SecexSaúde, que pode utilizá-las para subsidiar outros trabalhos de fiscalização, incluindo-se a prestação de contas.
1.2 	Limitações
As limitações identificadas são meramente de cunho metodológico e basicamente se referem às técnicas de observação e de questionário. Em relação à observação direta, pode se destacar que a presença do observador no ambiente sob fiscalização pode alterar o comportamento dos indivíduos e, por consequência, pode levar a um resultado distorcido da realidade. A fim de mitigar essas limitações, o observador manteve-se a parte das discussões e realizou anotações dos principais pontos discutidos antes e depois das reuniões.
Já em relação ao Questionário, a principal limitação se refere à possibilidade da ocorrência de viés na formulação das questões. Para tentar mitigar tal possibilidade, submeteu-se o Questionário ao supervisor do trabalho para análise, bem como foi realizado testes junto a outros integrantes da equipe antes da sua aplicação. A equipe procurou, ainda, não se deixar influenciar por pré-conceitos e noções pré-concebidas sobre o objeto deste Acompanhamento, provenientes tanto da sociedade em geral, quanto da própria entidade fiscalizada e de outros auditores desta Corte de Contas. 
Ressalta-se, por fim, que o Acompanhamento transcorreu num ambiente cortês e de respeito mútuo e contou com o apoio incontestes dos integrantes da Funasa. 
1.3 Benefícios estimados
Os benefícios estimados são de cunho meramente qualitativos. Entende-se que o aperfeiçoamento dos mecanismos de governança da Funasa pode levá-la a ter ganhos crescentes de eficiência no atingimento de sua missão institucional. 
VISÃO GERAL DO OBJETO
A Funasa é uma fundação pública federal, vinculada ao Ministério da Saúde, instituída pelo Decreto 100/1991, a partir de autorização contemplada no art. 14, da Lei 8.029/1990 e posteriores alterações (Lei 8.101/1990 e Lei 8.154/1990) . Seu surgimento se deu a partir da incorporação, principalmente, da Fundação Serviços de Saúde (FSESP) , da Superintendência de Campanhas de Saúde Pública (Sucam) , bem como da Secretaria Nacional de Ações Básicas de Saúde (Snabs) e da Secretaria Nacional de Programas Especiais de Saúde (Snpes) .
Compete à Funasa, como entidade de promoção e proteção à saúde (art. 2°, do Anexo I, do Decreto 8.867/2016 - Estatuto da Funasa) : (i) fomentar soluções de saneamento para prevenção e controle de doenças; e (ii) formular e implementar ações de promoção e proteção à saúde relacionadas com as ações estabelecidas pelo Subsistema Nacional de Vigilância em Saúde Ambiental. Atualmente as ações de competência da Funasa estão circunscritas a municípios com até 50.000 habitantes.
Em termos de governança, a Funasa dispõe da seguinte estrutura (art. 5°, do Estatuto da Funasa) :
Figura 1: Organograma da Funasa

Fonte: página institucional da Funasa na internet. Disponível em http://www.funasa.gov.br/web/guest/estrutura-organizacional
Conforme prevê o art. 3° do Estatuto da Funasa, o Presidente e seus quatro Diretores são nomeados por indicação do Ministro de Estado da Saúde. Por força do art. 4°, do Decreto 9.794/2019 foi delegada competência ao Ministro de Estado Chefe da Casa Civil da Presidência da República para nomear e exonerar os ocupantes de cargo em comissão, assim como designar e dispensar os ocupantes de funções de confiança no âmbito da administração pública federal direta, autárquica e fundacional quando se tratar de cargo ou função de nível equivalente a 6 do Grupo-Direção e Assessoramento Superiores - DAS.
A título de comparação, a nomeação para esses cargos, conforme o Decreto 100/1991, era de competência do Presidente da República. Atualmente, como apontado no parágrafo anterior, a competência para nomeação foi delegada ao Ministro de Estado Chefe da Casa Civil da Presidência da República.
Objeto deste Acompanhamento e parte da estrutura organizacional da Funasa é o Comitê de Governança, Risco e Controle (CGRC) . Esse Comitê foi instituído pela Portaria Funasa 1.179/2017. Consoante essa Portaria, compete ao CGRC (art. 1°) :
I - promover práticas e princípios de conduta e padrões de comportamentos;
II - institucionalizar estruturas adequadas de governança, gestão de riscos e controles internos;
III - promover o desenvolvimento contínuo dos agentes públicos e incentivar a adoção de boas práticas de governança, de gestão de riscos e de controles internos;
IV - garantir a aderência às regulamentações, leis, códigos, normas e padrões, com vistas à condução das políticas e à prestação de serviços de interesse público;
V - promover a integração dos agentes responsáveis pela governança, pela gestão de riscos e pelos controles internos;
VI - promover a adoção de práticas que institucionalizem a responsabilidade dos agentes públicos na prestação de contas, na transparência e na efetividade das informações;
VII - aprovar política, diretrizes, metodologias e mecanismos para comunicação e institucionalização da gestão de riscos e dos controles internos;
VIII - supervisionar o mapeamento e avaliação dos riscos-chave que podem comprometer a prestação de serviços de interesse público;
IX - liderar e supervisionar a institucionalização da gestão de riscos e dos controles internos, oferecendo suporte necessário para sua efetiva implementação na Fundação;
X - estabelecer limites de exposição a riscos globais da Fundação, bem com os limites de alçada ao nível de unidade, política pública, ou atividade;
XI - aprovar e supervisionar método de priorização de temas e macroprocessos para gerenciamento de riscos e implementação dos controles internos da gestão;
XII - avaliar os riscos estratégicos, integrando a gestão de riscos e os controles internos ao planejamento estratégico e às demais políticas da Funasa;
XIII - emitir recomendação para o aprimoramento da governança, da gestão de riscos e dos controles internos; 
XIV - monitorar as recomendações e orientações deliberadas pelo Comitê.
O CGRC é constituído pelo Presidente da Funasa, que o preside, pelo Diretor-Executivo, Diretores dos Departamentos, Procurador-Chefe, Auditor-Chefe e Chefe de Gabinete, configurando-se no total oito integrantes (Portaria 1.179/2017, alterada pelas Portarias 1.103/2018 e 5.181/2018) . Além de serem membros integrantes, o Auditor-Chefe e o Procurador-Chefe também prestam apoio técnico ao CGRC (Portaria 1.179/2017, alterada pelas Portarias 1.103/2018 e 5.181/2018) .
Em termos administrativos, a Coordenação-Geral de Planejamento e Avaliação, da Diretoria-Executiva, funciona, também, como secretaria do CGRC (Portaria 1.179/2017, alterada pelas Portarias 1.103/2018 e 5.181/2018) . 
As reuniões ordinárias do CGRC devem ocorrer mensalmente, obedecido o quórum mínimo de instalação de metade mais um de seus membros, presentes necessariamente o Presidente e/ou o Diretor-Executivo. As deliberações do CGRC, segundo suas normas de criação e regimento interno, são tomadas pela maioria simples dos presentes, garantido ao seu Presidente, ou ao seu substituto, o voto de qualidade (art. 4º, da Portaria Funasa 5.181/2018) .
As deliberações do CGRC são formalizadas por meio de resolução assinada por seu Presidente e possuem caráter institucional, vinculam todas as unidades da Funasa e não são passíveis de interposição de recurso (art. 5°, da Portaria Funasa 5.181/2018) .
O CGRC conta, ainda, com o Subcomitê de Governança, Riscos e Controles (SCGRC) como braço operacional de apoio e assessoria aos atos e ações do referido Comitê. Compete ao SCGRC (art. 6°, da Portaria Funasa 5.181/2018) :
I - Recepcionar propostas relacionadas à governança, integridade, gestão de riscos e controles internos, avaliando a pertinência e compatibilidade do tema com as competências do CGRC;
III - Definir critérios de priorização de temas e proposições a serem apresentados ao CGRC;
IV - Realizar levantamentos, estudos e pesquisas, de forma a subsidiar o exercício das competências do CGRC;
V - Elaborar relatórios de acompanhamento e avaliação da implementação das determinações do CGRC, mantendo registros das atividades no Sistema Eletrônico de Informações - SEI;
VI - Expedir orientações às unidades organizacionais da Funasa sobre as decisões do CGRC Funasa, acompanhando a implementação das determinações;
VII - Manter interlocução com representantes de Comitês congêneres e Assessorias Especiais de Controle Interno dos demais Ministérios, para compartilhamento de experiências e aperfeiçoamento das ações de competência do CGRC; e
VIII - Exercer outras atribuições que forem determinadas pelo CGRC.
Cabe, também, ao SCGRC definir os temas e proposições que comporão a pauta das reuniões ordinárias do CGRC, com a consequente comunicação à Secretaria do Comitê e ao Chefe de Gabinete da Presidência.
O SCGRC é composto por 15 membros indicados pelos titulares dos órgãos de assistência direta e imediata ao Presidente, dos órgãos específicos singulares e dos órgãos seccionais. As reuniões ordinárias do SCGRC ocorrem quinzenalmente, independe de quórum mínimo para reunir-se e delibera pela maioria simples de seus membros presentes, garantindo-se ao seu Presidente ou ao seu substituto o voto de qualidade.
Em suma, o CGRC surge no âmbito da Funasa a partir das exigências contidas no Decreto 9.203/2017, que dispõe sobre a política de governança da administração pública federal direta, autárquica e fundacional; e da Instrução Normativa Conjunta MP/CGU 1/2016.
É, pois, dentro desse desenho institucional do CGRC que se passará a discorrer nos parágrafos seguintes sobre cada uma das questões formuladas na Matriz de Planejamento para esta fiscalização. Antes, contudo, cabe registrar algumas observações gerais apreendidas durante o acompanhamento do CGRC sobre aspectos que perpassam os temas governança, risco e controle e podem contribuir para o aprimoramento da Funasa. 
GOVERNANÇA, RISCO E CONTROLE
0. A Funasa não conta com uma instância superior de governança
Governança é um termo que tem sido utilizado com os mais diferentes significados, deixando de lado, em boa parte das vezes, o rigor necessário e sendo, por vezes, reduzido ao que se costumou taxar de 'boa governança'. Nesse sentido, o termo governança passa a especificar apenas o caráter prescritivo-formal, deixando de lado sua perspectiva analítica e, por consequência, de avaliar os processos interinstitucionais de condução coletiva dos assuntos de interesse público (Cavalcante, Pedro e Pires, Roberto, in Nota Técnica 24, Diretoria de Estudos e Políticas do Estado, das Instituições e da Democracia - Governança Pública: Construção de Capacidades para a Efetividade da Ação Governamental, IPEA, 2018) . 
Já pela perspectiva analítica, a governança pode ser entendida como o conjunto de atores estatais e não estatais interconectados por ligações formais e informais operando no processo de fazer políticas e inseridos em cenários institucionais específicos (Marques, 2016, p. 16-17, apud Cavalcante, Pedro e Pires, Roberto, p. 9) . 
Percebe-se, por essa perspectiva, que o modelo de organização e distribuição de poder da Funasa, destacado na Figura 1 e parágrafos 16-20, não favorece à sua complexa atribuição de atingir os municípios brasileiros de até 50.000 habitantes (89% do total dos municípios do Brasil, IBGE, Censo 2010) . Sua atual forma de organização também não oferece oportunidade para a identificação, desenvolvimento e aproveitamento das dinâmicas relacionais entre os múltiplos atores estratégicos que poderiam ser envolvidos na consecução dos fins colimados daquela instituição
Dizendo de outra forma, sob a perspectiva analítica mencionada acima, a Funasa não conta com uma instância superior de governança que possa apoiá-la na consecução de seus objetivos.
A criação do CGRC, como discutido nos parágrafos precedentes e como se verá mais a frente, não aproveita as possibilidades relacionais entre os múltiplos atores capitais para o funcionamento eficiente da Funasa, porquanto sua natureza continua sendo estritamente de órgão interno e subalterno, composto pelo mesmo corpo de dirigentes e alheio a temas referentes a estabelecimento de diretivas estratégicas e atingimento de resultados.
Como se verá nos parágrafos que compõem a seção 4 deste relatório, depois de dois anos de sua criação, o CGRC tratou apenas de temas relativos a processos internos, sem nenhuma preocupação com a estratégia operacional da instituição ou com os resultados que ela deveria entregar para o seu público alvo (agente-principal, apenas para manter a linguagem utilizada no tema governança) .
Dessa forma, voltar-se para si mesma e atentar-se apenas para as funções clássicas da gestão não são medidas suficientes para que a Funasa possa alcançar os resultados que a sociedade espera, visto que as políticas públicas sob sua responsabilidade dependem da atuação de múltiplos e diferentes atores dos diferentes níveis governamentais. Quer isso dizer que a Funasa não é capaz de atingir seus resultados de forma isolada e solitária.
A fim de lidar com organizações complexas e aperfeiçoar o desempenho desse tipo de organização, várias instituições têm ressaltado o importante papel do Conselho de Administração como órgão central de governança nesse contexto. Como exemplo, podem ser citados o HM Treasury, do Reino Unido, com o seu Corporate Governance in Central Government Departments: code of good practice, 2017 (peça 90) ; e o Instituto Brasileiro de Governança Corporativa (IBG) , com o seu Guia das Melhores Práticas para Organizações do Terceiro Setor: Associações e Fundações, 2016 (peça 91) .
No Reino Unido, o HM Treasury vê a boa governança corporativa como fundamental para qualquer organização eficaz e bem gerenciada - seja no setor público ou privado - e é a marca registrada de qualquer entidade corporativa administrada de maneira responsável e com o interesse de longo prazo claramente definida (HM Treasury, 2017) . Por essa razão, os Ministérios (Department) no Reino Unido passaram a contar com um Departmental Board, traduzido aqui como Conselho de Administração (CA) para se adequar à literatura nacional.
Segundo o Código do HM Treasury, o CA é um mecanismo capaz de ajudar a própria entidade e o governo a alcançar seus objetivos, incentivando um bom planejamento, gerenciando o desempenho regularmente e aumentando a capacidade de entrega. Para que atue dessa forma e cumpra seu papel, é preciso que o CA seja constituído por autoridades e altos funcionários de outros ministérios e agências governamentais, bem como por pessoas de fora do governo (membros externos) , como, por exemplo, do setor privado, das organizações da sociedade civil, dentre outras.
Sendo assim, a composição do CA deve ser equilibrada. Ou seja, ele deve incluir um número aproximadamente igual de autoridades, altos funcionários e membros externos ao governo (membro externos) . No caso do Reino Unido, o CA exerce tanto função consultiva, quando aconselha o Departamento sobre matérias de sua competência, quanto de supervisão, quando examina minuciosamente os relatórios sobre desempenho e sobre o quão bem ele está alcançando seus objetivos.
O Guia de Orientação do Código de Boas Práticas (peça 92) , estabelece que o CA deve ser composto por 9 a 12 membros, sendo de 2 a 4 assentos ocupados por Ministros; 3 a 4 assentos ocupados por altos funcionários; e pelo menos 4 assentos ocupados por membros externos. 
O CA, por fim, pode instituir comitês para que possam realizar algumas atividades relevantes a fim de apoiá-lo. Dentre eles, pode-se instituir comitês de auditoria, de avaliação de riscos, governança e controles internos.
O Guia das Melhores Práticas para Organizações do Terceiro Setor do IBGC (peça 92) , por sua vez, aponta que a existência de um CA nas associações sem fins lucrativos deve transcender a obrigação legal, sendo recomendável a sua inserção na estrutura organizacional, como boa prática de governança.
Para o Guia do IBGC, a missão do CA é zelar pelos valores e propósitos institucionais valorizando e otimizando o retorno social dos investimentos no longo prazo. Por essa razão, deve o CA assegurar o cumprimento dos fins sociais da associação e orientar o executivo principal no sentido de garantir a consecução dos objetivos estratégicos alinhados a essa finalidade.
Sendo assim, as atribuições que caracterizam o CA devem estar relacionadas ao 'governar' e não ao 'administrar'. E isso, em função da imperiosa necessidade de o CA ter uma visão de todo o contexto, assegurando e proporcionando decisões estratégicas que impulsionem a sua atuação.
Nesse contexto, cabe ao CA, dentre outras importantes atribuições, definir os objetivos estratégicos alinhados à missão e às finalidades da instituição; apoiar e supervisionar a gestão executiva; assegurar um planejamento organizacional eficaz; assegurar que seus recursos financeiros tenham o rendimento condizente com perfil de risco adequado, que os recursos sejam gerenciados com eficiência, monitorando a gestão patrimonial dos ativos e a elaboração e execução orçamentária realizada pelos gestores; e avaliar, periodicamente, a adequação do seu escopo à missão da organização, seja do aspecto das demandas efetivas do seu público-alvo, seja em relação à proporção dos custos envolvidos à luz do planejamento orçamentário.
Segundo o Guia do IBGC, o CA deve ter uma composição heterogênea e diversificada e seus integrantes devem ser dotados de conhecimentos, experiências, habilidades, perfis e estilos diferenciados, de modo que o CA se constitua num rico espaço de competências para o desempenho de suas funções com liberdade de expressão de seus conselheiros.
O Guia do IBGC não fixa o número de membros que acredita ser ideal para composição do CA, porém, mormente em seu Código Brasileiro de Governança Corporativa para Companhias abertas, defende que a existência de um adequado número de conselheiros independentes permite ao conselho de administração melhor prevenir e administrar conflitos de interesses. 
O Guia do IBGC estipula, ainda, que o presidente do CA não deve coincidir com o dirigente máximo da organização. Tal medida, visa evitar concentração de poder e, por consequência, a atuação de forma não isenta e parcial do órgão superior de governança.
Como se depreende de ambas as normas citadas como exemplo, a constituição de um conselho independente e plural é primordial para apoio à gestão de organizações complexas. Ele pode variar de instituição para instituição, mas o seu foco estratégico e de entrega de resultados persiste em qualquer dos modelos. 
Dessa forma, a instituição de um CA plural e diversificado, composto por atores governamentais dos três níveis de governo, atores não governamentais e especialistas é uma possibilidade inicial de ampliação da capacidade de atuação da Funasa. Tal Conselho, pode contribuir para que a Fundação tenha uma visão de todo o contexto no qual opera, assim como para proporcionar decisões estratégicas a fim de impulsionar sua atuação. Em suma, o CA seria importante, dada a complexidade de atuação da Funasa. Com sua instituição, seria possível separar a função de administrar da função de governar e, com isso, promover o salto de desempenho esperado que até o momento não ocorreu. 
Poder-se-ia indagar que a instituição de um CA não é indicador de sucesso, todavia, ademais do exemplo apresentado de sua instituição pelos órgãos que compõe o Governo do Reino Unido e sua indicação como uma prática de boa governança em vários países, há estudos desenvolvidos no âmbito empresarial que apontam a existência de relação positiva entre a existência de CA, mormente quando incluem membros independentes, e melhores resultados, como nos trabalhos 'A eficiência do Conselho de Administração como mecanismo de controle dos custos de agência', de Laise Ferraz Correia e Hudson Fernandes Amaral; e Governança corporativa: uma análise da relação do conselho de administração com o valor de mercado e desempenho das empresas brasileiras, de Lélis Pedro de Andrade, German Torres Salazar, Cristina Lélis Leal Calegário e Sabrina Soares Silva.
A fim de tornar mais claro o que se discutiu até aqui, elaborou-se a Figura 2 que apresenta de forma esquemática a recomendação de reestruturação do sistema de governança da Fundação. 
Figura 2. - Exemplo de reestruturação do sistema de governança da Funasa
SociedadeCidadãos                              Outras partes interessadas
Instâncias externas de governança
GOVERNANÇA
TCU, CGU, Órgão supervisorInstâncias Internas de Governança
Conselho de Administração
Instâncias Internas de apoio a governança
Auditoria interna, Comitês, Ouvidoria e Procuradoria 
Instâncias externas de apoio a governança
Auditoria independente, Controle SocialAlta Administração
Gestão Tática (Dirigentes) 
Gestão Operacional (Gerentes) 
GESTÃO
Fonte: Adaptado do Referencial Básico de Governança do TCU
Como se demonstrou até aqui, o atual CGRC da Funasa não funciona como instância superior de governança. Tal afirmação se fundamenta na ausência de uma composição heterogênea desse conselho. 
Assim, como se verá nos parágrafos seguintes, a criação do CGRC não impactou a gestão estratégica nem a entrega de resultados pela Funasa.
De outro lado, vê-se em países como o Reino Unido, a instituição de Conselho de Administração plural e diversificado, com representantes governamentais e não governamentais para apoiar a governança de instituições que operam em ambiente complexo. 
É, pois, apoiado pelo Corporate Governance in Central Government Departments: code of good practice, do HM Treasury, do Reino Unido, pelo Guia das Melhores Práticas para Organizações do Terceiro Setor do IBGC e, mesmo como proxy, pelos estudos de Laise Ferraz Correia e Hudson Fernandes Amaral e Lélis Pedro de Andrade, German Torres Salazar, Cristina Lélis Leal Calegário e Sabrina Soares Silva, que se entende pela razoabilidade de se recomendar à Funasa que estude, segundo sua oportunidade e conveniência, a possibilidade de instituir um Conselho de Administração plural e diversificado, com representantes governamentais, inclusive daqueles que atuam em outras esferas da Federação, e não governamentais, com experiência nas políticas públicas por ela desenvolvidas e implementadas.
Espera-se, caso essa recomendação seja implementada, contribuir para o aprimoramento da estrutura de governança da Funasa com o fim de promover economicidade, eficiência e efetividade sobre as ações por ela desenvolvidas.
Consoante o art. 17, § 2º, da Resolução-TCU 315/2020, e art. 7º, § 1º, da Portaria-Segecex 9/2020, entende-se pela desnecessidade de monitoramento da referida recomendação.
3.2	Risco: Inexiste órgão interno responsável pela gestão de risco da Funasa
Embora a Funasa tenha aprovado sua política de gestão de riscos por meio da Portaria Funasa 5.180/2018, não restou estabelecido um órgão interno responsável por essa tarefa na entidade. A referida Portaria estabelece as instâncias de supervisão da política de risco que, basicamente, na sua totalidade, cabem ao CGRC (formalmente) e ao Subcomitê. Sendo este último a instancia operacional responsável por proposições, implementações e monitoramento.
A inexistência de estrutura própria para a realização da gestão de risco sobrecarrega ainda mais o Subcomitê que, a par das competências descritas nos parágrafos 26 e 27, também terá sob sua responsabilidade, dentre outras: (i) elaborar a metodologia de gestão de riscos e suas revisões; (ii) propor limites de exposição a riscos e limites de alçada ao nível de estratégia e de macroprocesso, atividade ou ação; e (iii) supervisionar, orientar e avaliar o funcionamento das estruturas da gestão de riscos e controles internos da gestão, para os riscos relacionados a processos. 
3.3	Controle: o Auditor-Chefe é membro efetivo do CGRC
O Auditor-Chefe da Funasa é membro efetivo do CGRC. Isso acontece desde sua instituição pela Portaria 1.179/2017 e continua até a presente data mesmo com as alterações promovidas pela ulterior Portaria 1.103/2018. Também a Portaria 5.181/2018, que aprova o Regimento Interno do CGRC segue na mesma linha. Todas essas normas mantêm o Auditor-Chefe como membro do Comitê para, em seguida, estabelecer que ele prestará apoio técnico ao CGRC (Art. 2º e § 2° das Portarias 1.179/2017 e 1.103/2018; e Art. 3º e § 3° da Portaria 5.181/2018) .
Pelas normas em tela, é possível entender que além de compor o CGRC como membro efetivo, o Auditor-Chefe também deve-lhe prestar apoio técnico. As referidas normas, em momento algum, negam o direito a voto ao referido Auditor como membro. São elas, pois, dúbias a esse respeito. 
A inclusão do Auditor-Chefe como membro efetivo do CGRC contraria inclusive a Instrução Normativa Conjunta MP/CGU 1/2016 que assim prevê em seu artigo 23, § 1º:
Art. 23 Os órgãos e entidades do Poder Executivo federal deverão instituir, pelos seus dirigentes máximos, Comitê de Governança, Riscos e Controles.
§ 1º No âmbito de cada órgão ou entidade, o Comitê deverá ser composto pelo dirigente máximo e pelos dirigentes das unidades a ele diretamente subordinadas e será apoiado pelo respectivo Assessor Especial de Controle Interno.
O que se constata pelo excerto acima é que, (i) a norma da CGU estabelece que o Comitê dever ser composto pelo dirigente máximo e pelos dirigentes a ele diretamente subordinados, o que já exclui a unidade de auditoria interna da Funasa; (ii) estabelece o papel de Assessor Especial de Controle Interno como assessor do Comitê e não como parte dele. Como na Funasa não há a figura do Assessor Especial de Controle Interno, a mesma interpretação deve ser dada à auditoria interna; e (iii) a norma da CGU busca proteger a independência da atuação do controle interno 
Assim, a despeito dos temas governança, risco e controle possuírem claros inter-relacionamentos, as normas reguladoras da função de auditoria interna (AI) são expressas em estabelecer a independência de atuação da AI em relação à entidade e à gestão de risco exatamente, pelo comprometimento da independência que a aproximação possa promover.
Também as normas baixadas pela International Standards of Supreme Audit (INTOSAI) , relativas à independência da auditoria interna do setor público (Issai 9100 e 9.140) , são claras quanto à necessidade de não apenas o controle interno ser uma atividade independente, mas, também, os auditores internos.
RESULTADOS DO ACOMPANHAMENTO
Cabe repisar que as questões de um a cinco foram respondidas a partir da aplicação da técnica de observação direta. Para tanto, participou-se das reuniões realizadas pelo CGRC na Sede da Funasa, no período compreendido entre 24/4/2019 a 16/12/2019. 
A questão seis, pela impossibilidade de se formular resposta por meio da técnica utilizada para as demais questões, realizou-se questionário eletrônico com o intuito de mitigar tal problema e oferecer resposta o mais objetiva possível ao questionamento formulado.
Em ambos os casos, com o intuito de corroboração das análises e das respostas dadas a cada uma das questões, requereu-se informações adicionais à Funasa por meio dos Ofícios de Requisição 02 e 03-101/2019-TCU/SecexSaúde, de 3/6/2019 e 12/8/2019, respectivamente (peças 74-77) . 
4.1	Reuniões do CGRC 
Preliminarmente, impende demonstrar as reuniões realizadas pelo CGRC no curso do período do Acompanhamento. O Quadro 2 demonstra, de forma resumida, as reuniões realizadas:
Quadro 2 - Reuniões ordinárias previstas e realizadas pelo CGRC
no período entre 24/9 a 17/12/2019.
	Mês de Referência
	Data prevista
	Data realizada
	Observação
	Início
	Fim
	Duração

	Maio
	29/5/2019
	4/6/2019
	Reprogramada
	9:40
	12:30
	2h50

	Junho
	26/6/2019
	Não houve
	Cancelada
	-
	-
	-

	Julho
	30/7/2019
	6/08/2019
	Reprogramada
	9:21
	12:11
	2h50

	Agosto
	27/8/2019
	4/9/2019
	Reprogramada
	9:24
	11:06
	1h42

	Setembro
	24/9/2019
	24/9/2019
	Realizada na data prevista
	9:00
	10:30
	1h30

	Outubro
	29/10/2019
	5/11/2019
	Reprogramada
	9:15
	10:46
	1h31

	Novembro
	26/11/2019
	4/12/2019
	Reprogramada
	9:15
	11:48
	2h33

	Dezembro
	17/12/2019
	Não houve
	Cancelada
	-
	-
	-

Fonte: elaboração própria a partir do Roteiro de Observação.
Pelo referido Quadro, é possível perceber que apenas uma reunião ordinária foi realizada no dia e horário previstos, cinco reuniões foram adiadas e duas reuniões foram canceladas, embora uma esteja fora do período coberto por este trabalho. Basicamente, todas as reuniões começaram atrasadas. Em média, as reuniões duraram 2 horas e 9 minutos, mas há uma tendência de que haja uma queda nesse tempo de duração em virtude de o Presidente da Funasa ter passado a cobrar reuniões com pautas menores.
Também fica evidente a dificuldade de se realizar as reuniões do CGRC nas datas e horários previstos. A primeira explicação possível é a constituição do Comitê majoritariamente pela alta administração da Instituição, incluindo-se o Presidente da Funasa. Como já fora pontuado nos parágrafos 22 e 29, isso é exigência da Instrução Normativa Conjunta MP/CGU 1/2016, embora o Decreto 9.203/2017 não o exija. Assim, boa parte das dilações acabam ocorrendo em face de outras obrigações externas que exigem a presença do Presidente da Funasa.
A segunda explicação possível é a de que o CGRC não está, ainda, configurado como uma instância institucional que possa se configurar em mecanismo permanente de assessoramento ao Presidente da Funasa; ou o modelo de Comitê do modo posto pela Instrução Normativa Conjunta MP/CGU 1/2016 necessita ser revisto por estar gerando ineficiências ao estipular um modelo único para um universo de instituições públicas díspares e com características próprias. Isso, talvez se deva ao fato de se tratar de um ente recente e que ainda está em fase de desenvolvimento e estruturação, embora dois anos de operação pareça ser tempo razoável para tanto. O Quadro 3 corrobora as possíveis explicações apresentadas.
Quadro 3 - Assiduidade e pontualidade dos membros do CGRC
nas reuniões ordinárias realizadas entre 24/9 a 17/12/2019.
	Presença dos Membros do CGRC nas Reuniões

	Membros 
	Meses

		Mai
	Jun
	Jul
	Ago
	Set
	Out
	Nov

	Presidente
	S
	C
	N**
	S
	S
	N**
	N**

	Diretor-Executivo
	S
	C
	S
	S
	S
	S
	S

	Diretor do Departamento de Administração
	N**
	C
	S
	S
	S
	S
	N

	Diretor do Departamento de Engenharia de Saúde Pública
	S
	C
	S*
	S
	N**
	S*
	S

	Diretora do Departamento de Saúde Ambiental
	N**
	C
	N
	S
	N**
	N**
	N**

	Procuradora-Chefe
	S
	C
	S
	S
	S
	S*
	S

	Auditor-Chefe
	S
	C
	S
	N**
	S
	S*
	N**

	Chefe de Gabinete 
	S
	C
	S
	S
	N**
	S*
	S

Fonte: Elaboração própria a partir do Roteiro de Observação.
Nota. S: sim. N: não. S*: presente, mas chegou atrasado. N**: ausente, mas foi representado (a) por substituto (a) . 
C: a reunião foi cancelada. A partir da reunião realizada em 5/11/2019, a Diretoria do Departamento de Saúde Ambiental passou a contar com nova Diretora.
Como se verifica pelo Quadro 3, o Presidente do CGRC faltou metade das reuniões previstas para o período avaliado. Caso as reuniões não tivessem suas datas de realização alteradas, possivelmente o Presidente teria faltado a todas as reuniões. Os demais membros, com exceção da então Diretora do Departamento de Saúde Ambiental, participaram das reuniões assiduamente, embora com alguns atrasos. 
Ainda assim, o CGRC não tem cumprido a disposição contida no seu Regimento Interno de realização de uma reunião ordinária mensalmente (artigo 4°, §1º, da Portaria Funasa 5.181/2018) . 
4.2 	Questão 1 
A Questão 1 busca responder se o CGRC é provocado (ou se provoca) a decidir sobre as questões relevantes, estratégicas e/ou estruturantes da Funasa e que são de sua competência. A fim de operacionalizá-la, ela foi dividida em quatro subquestões, que serão tratadas individualmente nas subseções a seguir. 
4.2.1 Competências do CGRC comparada as principais diretrizes da política de governança do Governo Federal e das boas práticas de governança do IBGC, IFAC e do TCU.
As competências do CGRC, consubstanciadas na Portaria Funasa 1.179/2017 e alterações que o institui, estão em consonância, em sua maior parte, com o Decreto de Governança (Decreto 9.203/2017) e com a Instrução Normativa Conjunta MP/CGU 01/2016. Embora as chamadas boas práticas de governança divulgadas por instituições como o Instituto Brasileiro de Governança Corporativa (IBGC) , o International Federation of Accountants (IFAC) e esta Corte de Contas não serem de uso obrigatório, percebe-se a presença das recomendações dessas instituições na referida Portaria instituidora do CGRC.
4.2.2 Presença de questões relevantes, estratégicas e/ou estruturantes nas pautas do CGRC
De maneira geral, dada as competências e razão de ser do CGRC, os temas tratados ficam adstritos a governança, risco e controle. Questões outras relacionadas a gestão não são tratadas no âmbito do Comitê, embora tenha havido várias tentativas nesse sentido. De maneira geral, pode-se dizer, como se evidenciará no Quadro 4, que as questões contidas nas pautas são ainda eminentemente de caráter estruturante do próprio comitê.
4.2.3 Apresentação inicial da pauta ao CGRC
Em todas as reuniões realizadas no período acompanhado, a pauta foi encaminhada antes da reunião a todos os membros do CGRC, bem como foi lida antes do início dos trabalhos.
4.2.4 Apresentação de questões relevantes, estratégicas e estruturantes da Funasa não abordadas nas pautas do CGRC
Questões não relacionadas às competências do CGRC aparecem esporadicamente, porém são deixadas para serem tratadas em reuniões da Diretoria da Funasa. Algumas vezes, em razão da natureza da pauta, houve a tentativa de se discutir temas mais relacionados a gestão do que sobre as competências do CGRC, porém a tentativa foi frustrada e a discussão foi transferida para a reunião de diretoria.
4.3 	Questão 2
A Questão 2, por sua vez, busca responder se as informações que o CGRC recebe para subsidiar as suas decisões são adequadas (tempestivas e suficientes) para a tomada de decisão que lhe cabe. A fim de operacionalizá-la, ela foi dividida em duas subquestões, que serão tratadas individualmente nas subseções a seguir.
4.3.1 Tempestividade das informações para tomada de decisão pelo CGRC
O CGRC não recebe informações na tempestividade necessária para a tomada de decisão. Os membros do Comitê reclamaram em algumas reuniões que não haviam lido a documentação que constava da pauta por não terem recebido tempestivamente as informações necessárias. Entretanto, no decorrer das reuniões realizadas durante o ano de 2019, percebeu-se que, mesmo com o encaminhamento prévio e tempestivo das informações pelo Subcomitê, parte dos membros do CGRC, talvez pelo acúmulo de tarefas, não leram os documentos enviados e necessários a tomada de decisão. Talvez, por essa razão, as reuniões do CGRC são demoradas e pouco efetivas em termos de deliberação. Ainda assim, percebe-se a inexistência de um canal de comunicação eficiente entre o Subcomitê e os membros do CGRC.  
Para mitigar tal problema, ao menos em termos de envio tempestivo das informações, foi decidido na reunião realizada no dia 4/6/2019 que os itens constantes da pauta e toda a documentação que servir de suporte às deliberações deveriam ser enviados pela Secretaria do CGRC a todos os membros em até 7 dias antes da realização das reuniões.
4.3.2 Suficiência das informações fornecidas ao CGRC para a tomada de decisão
Como apontado na subquestão 4.3.1, a observação indica que o problema não é de suficiência de informação, mas de não leitura da documentação por parte dos membros do CGRC.
Em suma, o CGRC depende fortemente da atuação do Subcomitê. Este, por sua vez, por contar, basicamente, com o mesmo grupo de pessoas para lidar com temas que exigem múltiplas e diferentes habilidades (governança, controle e risco) , acaba por não conseguir dar encaminhamento tempestivo às necessidades do CGRC. Não descuidando do fato, contudo, de os membros do CGRC, em grande parte, não lerem a documentação que lhes são enviadas.
Uma possibilidade de imprimir mais eficiência e produtividade aos trabalhos do Subcomitê de Governança, Risco e Controle seria criar subcomitês distintos, com direção própria, para tratar de cada uma das temáticas desenvolvidas. Tal medida facilitaria a criação de competências individuais para cada um dos Comitês, bem como reduziria a imensa carga de trabalho que atualmente recai sobre o único Subcomitê existente. Essa medida também contribuiria para tempestividade das informações e subsídio apropriado para a tomada de decisão pelo CGRC. Ressalta-se, por oportuno, que a criação de comitês distintos não significa mantê-los estanques, mas dar-lhes competências específicas para que possam cumprir suas atribuições da melhor maneira possível, porém sempre sob coordenação unificada. Ou seja, o princípio subjacente é diferenciar para especializar e contribuir com o todo de forma coordenada.
4.4 	Questão 3
A Questão 3, por sua vez, busca avaliar se a participação dos membros do CGRC é efetiva. Ela foi desdobrada na subquestão tratada a seguir.
4.4.1 Efetividade das discussões dos membros do CGRC
A reunião do CGRC é um ambiente aberto à discussão, mas o debate em 2019 foi monopolizado pelo Chefe de Gabinete. Dessa forma, foi ele que acabou dando o tom da organização. A participação dos demais membros ainda é muito tímida, o que acaba contribuindo para a predominância do Chefe de Gabinete e para o empobrecimento do debate e construções das soluções. 
Ressalta-se, todavia, que a predominância do Chefe de Gabinete nas discussões e no direcionamento das decisões pode apenas estar evidenciando a não leitura da pauta e da documentação que lhe dá suporte previamente às reuniões, aliás como já apontado na Questão 2. 
Assim, as deliberações acabam sendo esvaziadas do debate, e o resultado das deliberações termina por refletir a opinião de uma só pessoa, embora se esteja tratando de uma instância colegiada. Para mitigar esse efeito, as discussões no âmbito do CGRC deveriam ser dirigidas de forma que tanto o Chefe de Gabinete quanto o Presidente emitissem suas considerações após os demais membros.
Outro ponto que contribui para a predominância de um só membro, é que o voto dos membros do CGRC não é nominal, escrito ou fundamentado. Dessa forma, o Chefe de Gabinete, talvez pelo seu conhecimento dos temas e pela proximidade ao Presidente da Funasa, é basicamente quem indica o que é aprovado ou não, principalmente na ausência do Presidente.
Destaca-se, por oportuno, que não se deseja ou se quer diminuir o protagonismo do Chefe de Gabinete. Ao contrário, o que se espera é que os demais membros possam participar ativamente em igualdade de condições e contribuir para um ambiente favorável ao debate de múltiplas visões sobre o tema tratado. Registra-se, todavia, não ser comum acontecer de o cargo de Chefe-de-Gabinete, por suas atribuições, ter assento como membro efetivo do CGRC, o que parece contrariar, de certa forma, a regra insculpida no artigo 23, § 1º, da Instrução Normativa Conjunta MP/CGU 1/2016 (vide parágrafo 65) .  
4.5 	Questão 4
A Questão 4 busca responder se o CGRC toma decisões ao menos potencialmente adequadas e suficientes para a resolução das questões que lhe são postas. A fim de operacionalizá-la, ela foi dividida em duas subquestões, que serão tratadas individualmente nas subseções a seguir.
4.5.1 Legalidade e Legitimidade das decisões do CGRC 
Pelo que foi observado e pela análise das normas deliberadas pelo CGRC, pode-se dizer que as decisões são sempre respaldadas pelas normas vigentes. Entretanto, como já apontado nos parágrafos 90 a 94, os votos não são escritos nem fundamentados.
4.5.2 Potencial eficiência, eficácia, efetividade e economicidade das decisões do CGRC
Responder a essa subquestão não é tarefa fácil e, por certo, não é possível aferi-la apenas por meio da observação. Também não é possível avaliar as decisões tomadas pelo CGRC segundo os critérios de desempenho (economicidade, eficiência, eficácia e efetividade) apontados, em virtude do momento inicial no qual o CGRC está apenas se estruturando. 
Contudo, pode-se evidenciar, ainda de forma preliminar, que as deliberações tomadas pelo CGRC nas reuniões realizadas entre 24/4/2019 e 4/12/2019, embora potencialmente acertadas, trataram apenas de temáticas relativas a processos de trabalho que têm impacto predominante na Funasa sede e que estão sendo conduzidos pelo Subcomitê. O Quadro 4 evidencia as deliberações tomadas pelo CGRC no período acompanhado.
Quadro 4 - Deliberações do CGRC-Funasa, 4/6 a 4/12/2019
	Deliberações do CGRC

	4/6/2019
	6/8/2019
	4/9/2019
	24/9/2019
	5/11/2019
	4/12/2019

	Análise prévia pela  Procuradoria Federal Especializada (PFE) da  minuta de portaria que versará sobre o perfil de postulantes a cargos comissionados, funções e gratificações na Funasa; e agendar o dia 19/06/2019 para reunirem-se e deliberarem sobre a aprovação da minuta a Portaria.
	Incluir o Projeto Remediar na carteira de projetos priorizados.
	Agendar reunião para tratar especificamente dos projetos em andamento na Coordenação de Gestão e Monitoramento de Projetos-Cogep.
	Manter o quantitativo de quinze membros do Subcomitê e de reavaliar a decisão no prazo de sessenta dias.
	Disciplinar de forma mais esclarecedora os procedimen-tos para a comunicação das ausências pelos membros do sub-comitê.
	Proposição de novo pra-zo para apre-sentação das atualizações nos sistemas, e em caso de não cumpri-mento do estabelecido o superinten-dente será notificado.

	Delegar ao SubGRC a discussão com as áreas a fim de estabelecer o mapeamento de riscos, a pesquisa de condutas de outros órgãos para formulação das medidas de proteção a servidores, empregados temporários e prestadores de serviço da Funasa, bem como os demais itens de medidas acima citados.
	O CGRC deverá conhecer o universo antes de priorizar o Projeto Preço Real.
	As áreas responsáveis pelas medidas do Plano de Integridade encaminharão à Secretaria do CGRC a revisão dos prazos; e agendar reunião para o dia 24/09 para deliberação e revisão do Plano de Integridade.
	O Coordenador do Subcomitê enca-minhará mensalmente aos titulares do CGRC o controle de frequência dos membros do SubGRC e apresentará na próxima reunião do CGRC a relação de demandas que estão sob responsabilidade do Subcomitê.
	Aprovação de membros para o Núcleo de Gestão de Riscos.
	-

	Estipular as novas regras para realizar a avaliação de desempenho baseado no desenho do mapeamento de competências apresentado pela CGESP para posterior submissão da proposta ao CGRC para aprovação.
	A COGEP deverá providenciar a apresentação dos demais projetos em suas respectivas fases.
	-
	A proposta apresentada pela FIA será encaminhada pela DIREX ao DEADM, após análise e verificação dos trâmites legais, o DEADM enviará a PFE para análise jurídica e enca-minhamento ao Pre-sidente para delibe-ração quanto a assinatura do Termo Aditivo ao contrato atual.
	Agendar reunião para tratar dos critérios de nomeação nas funções do serviço público (Decretos 9.727/2019 e 9.916/2019) .
	-

	Aprovar as linhas gerais de implementação das medidas de integridade, com exceção da medida 'estabelecer políticas que proíbam retaliação a servidores que denunciam de boa-fé', que dependerá de avaliação do fluxo de informação de denúncias anônimas e identificadas com a Auditoria-Interna e Corregedoria.
	Sobrestar o Projeto Salta-Z após a comclusão do gerenciamento dos equipa-mentos e insumos recebidos.
	-
	Os membros do Comitê irão se apropriar do material entregue [Plano de Comunicação Institu-cional] e definirão pela aprovação e/ou ajustes, em reunião de Diretoria, com pos-terior publicação.
	-
	-

	Encaminhamento ao CGRC dos itens de pauta e toda documentação que dê suporte às deliberações do CGRC em até 7 dias antes da realização das reuniões pela Secretaria do CGRC.
	Não pautar nas reuniões do CGRC até que seja discutido entre os membros do CGRC a Aplicação de Critérios Gerais e Específicos destinados a subsidiar a escolha para a ocupação de Cargos em Comissão, Funções Comissionadas e Gratifica-das e Gratificações e a Aplicação de nova Sistemática de Avaliação de Desempenho Individual baseado em Competências.
	-
	-
		-

Fonte: Elaboração própria a partir das Atas das reuniões realizadas pelo CGRC em 2019.  
Como se verifica no Quadro 4, as deliberações tomadas na maioria das reuniões não estão relacionadas a tomada de decisão sobre a instituição ou a exclusão de determinado padrão ou norma que possam contribuir para a eficiência da Funasa como um todo. Tal quadro até poderia ser considerado normal, caso a CGRC tivesse sido criado recentemente, mas o CGRC já se encontra no seu segundo ano de funcionamento. O Quadro 4 aponta, assim, o largo caminho que a Funasa ainda terá de trilhar para a estruturação de fato dos padrões de governança, risco e controle.
4.6 	Questão 5
A Questão 5 busca avaliar se há monitoramento das decisões do CGRC pela Audin de tal maneira a realimentar o processo decisório do Comitê. A fim de operacionalizá-la, ela foi dividida em duas subquestões, que serão tratadas individualmente nas subseções a seguir.
4.6.1 Monitoramento das decisões do CGRC pela Audin
Com base em entrevistas não estruturadas realizadas com o Auditor-Chefe da Funasa e com a Secretaria do CGRC, apurou-se que o monitoramento das decisões tomadas no âmbito do CGRC não é realizado pela Auditoria Interna nem pela Secretaria do Comitê. 
Segundo se apurou nas entrevistas, normalmente essas decisões são levadas ao conhecimento das superintendências durante algumas reuniões que são realizadas ao longo do ano com os Superintendentes, bem como a atribuição por monitorar as decisões passará a ser realizada pelo Subcomitê (SCGRC) .
Essa temática será demonstrada de maneira mais clara ao se analisar a Questão 6. Como se verá, há uma variação de respostas apresentadas pelos Superintendentes, além das reuniões periódicas apontadas pelo Auditor-Chefe e pela Secretaria do CGRC.
4.6.2 Realimentação do processo decisório pelos achados dos monitoramentos realizados pela Audin 
Em decorrência da não realização do monitoramento das decisões aprovadas pelo CGRC pela Audin ou pela Secretaria do CGRC, essa subquestão ficou prejudicada e não é passível de resposta. Entretanto, o questionário aplicado às Superintendências, tratado na subseção 4.7, dá indicações de que o feedback ao CGRC não é dado por todas as Superintendências, prejudicando a realimentação do processo decisório.
4.7 	Questão 6
A Questão 6, por fim, busca avaliar se as decisões do CGRC são efetivamente implementadas. Ela foi desdobrada na subquestão tratada a seguir.
4.7.1 Efetividade da implementação das decisões do CGRC
Consoante apontado na metodologia, foi elaborado questionário para levantar informações das vinte e seis Superintendências estaduais da Funasa para subsidiar a resposta a essa questão. Embora tenha se envidado esforço tanto por parte da SecexSaúde quanto da Funasa sede, para que todas as Superintendências respondessem ao questionário, cinco delas deixaram de responder, e uma delas teve que ser excluída da análise, como consigna no Quadro 5.
Quadro 5 - Percentual de questionários respondidos.
	Questionários enviados
	Questionários completamente respondidos 
	Questionários parcialmente respondidos
	Questionários excluídos da análise
	% de Respostas
	Superintendências que não responderam

	26
	19
	1
	1
	80,76%
	Suest-CE, Suest-PI, Suest-RN, Suest-RO e Suest-SP

Fonte. Elaboração própria a partir dos questionários aplicados
Dos 26 questionários enviados às Superintendências, 20 foram respondidos de forma mais completa e 1 de forma parcial. Neste, o Superintendente da Suest-PA não respondeu a nenhuma pergunta referente ao seu perfil. Embora a Suest-MA tenha respondido ao questionário, as respostas dadas se referiam à Superintendente substituta e não à titular. Por essas razões, o questionário da Suest-PA foi excluído da análise sobre o perfil dos dirigentes, e o relativo à Suest-MA foi desconsiderado para fins das análises realizadas. Nos demais questionários, alguns campos foram deixados em branco. O resultado da compilação e análise dos dados recebidos é o que se tratará nas subseções seguintes.
0.1.1.1  Perfil do Superintendente da Funasa 
A Tabela 1 evidencia o perfil dos Superintendes estaduais da Funasa, segundo as respostas consignadas em 19 questionários válidos.
Tabela 1 - Perfil dos Superintendes estaduais da Funasa, dezembro de 2019.
	Perfil
	Feminino
	Masculino

	Sexo
	6
	13

	Idade média
	55,67
	50,38

	Tempo médio no cargo
	2 anos 1 mês
	3 anos 8 meses

	Escolaridade
	Superior
	2
	8

		Especialização
	4
	4

		Mestrado
	-
	1

	Formação Acadêmica
	Administração
	-
	2

		Contabilidade
	-
	4

		Direito
	2
	1

		Engenharia
	1
	4

		Outras
	3 Teologia
	2 (Não definiu) 

			Gestão ambiental
	
			Gestão pública e saúde
	
	Vínculo com a Funasa
	Servidor 
	2
	6

		Não Servidor
	4
	7

	Filiação partidária
	Sim
	3
	4

		Não
	3
	9

	Partido filiado
	PP, Avante, não definido
	PSL, PL, PDT, MDB

	Fonte: Elaboração própria a partir das informações do questionário aplicado aos Superintendentes da Funasa.

Pela Tabela 1, é possível verificar que os Superintendentes são majoritariamente homens, com média de idade superior a 50 anos. O Superintendente mais jovem tem 32 anos de idade e o mais velho 73 anos.
Enquanto as mulheres possuem um tempo médio no cargo de pouco mais de 2 anos, os homens possuem 3 anos e 8 meses. Todos os Superintendes da Funasa possuem nível superior, sendo que 8 deles possuem especialização e 1 possui mestrado. Contabilidade e engenharia são as áreas de formação acadêmica de 8 dos 13 Superintendes homens avaliados.
Quanto ao vínculo com a Funasa, aproximadamente 67 % (4 de 6) das Superintendentes ocupam cargo em comissão e não são servidoras públicas de carreira. 50 % delas (3) são filiadas a partidos políticos (PP, Avante, partido não definido) . Dentre os homens, 6 Superintendentes são servidores públicos (46 %) , sendo 2 cedidos de outros órgãos da Administração Pública, e 7 não são servidores públicos de carreira (54 %) . Quatro desses, possuem filiação político partidária (PSL, PL, PDT, MDB) . No total, 7 Superintendentes dos 19 possuem filiação política, correspondendo a 37 %.
4.7.1.2 Decisões tomadas pelo CGRC. 
A Tabela 2 compila as respostas aos questionários no que se refere à participação dos Superintendes estaduais da Funasa nas discussões e na tomada de decisão no âmbito do CGRC.
Tabela 2 - Participação nas decisões tomadas pelo CGRC.
	Participação
	Quantidade
	Forma

	Sim
	Não
	Uma
	Duas
	Três
	Quatro
	Mais
	Na Sede
	Videoconferência

	5
	15
	4
	1
	-
	-
	-
	5
	-

	Fonte: Elaboração própria a partir das informações do Questionário aplicado aos Superintendentes da Funasa.

Segundo as informações coligidas, apenas cinco (25 %) Superintendentes declararam ter participado das decisões tomadas pelo CGRC. Todos eles participaram das reuniões presencialmente na sede da Funasa. Apenas uma participou de duas reuniões, enquanto os outros quatro participaram apenas de uma reunião. Embora a videoconferência possa ser uma ferramenta para a participação de todos os Superintendentes nas decisões que eles terão possivelmente que implementar, ela não foi utilizada nenhuma vez.
Esses números, embora representem apenas 20 das 26 Superintendências estaduais, já são robustos o suficiente para indicar o baixo envolvimento dos Superintendentes nas decisões tomadas pelo CGRC. Num órgão com a capilaridade da Funasa, deixar de contar com a experiência de 75 % de seu braço operacional descentralizado pode significar abrir mão de informações importantes para a tomada de decisões mais acertadas. Desperdiça-se, também, a oportunidade de o possível implementador da decisão, como um possível burocrata de nível de rua, participar do processo decisório. 
4.7.1.3 Conhecimento e implementação das decisões
As Tabelas 3 e 4 compilam as respostas aos questionários no que se referem ao conhecimento e à implementação das decisões pelos Superintendes estaduais da Funasa.
Como se vê pela Tabela 3, onze dos vinte Superintendentes (55 %) declararam tomar conhecimento das decisões aprovadas pelo CGRC. Entretanto, dois Superintendentes dizem tomar conhecimento das decisões por E-mail, três pelo Sistema Eletrônico de Informações (SEI) e um por meio de reuniões. Nove Superintendentes (45 %) declararam não tomar conhecimento, por nenhum meio, das decisões tomadas pelo CGRC.
Entre os que afirmam não tomar conhecimento das decisões, apenas um diz fazer consultas informais ao SEI para se manter informado. Os demais, alegam desde o pouco tempo no cargo até a centralização das decisões do Comitê no âmbito da Presidência da Funasa como razão para não tomar conhecimento das decisões.
Quanto à periodicidade em que os Superintendentes tomam conhecimento das decisões, há, também, uma variedade de respostas. Um Superintendente diz tomar conhecimento das decisões tomadas pelo CGRC mensalmente, dois Superintendentes dizem tomar conhecimento trimestralmente e dois quadrimestralmente. Da mesma forma, oito Superintendentes afirmam não dar nenhum feedback (positivo ou negativo) à Funasa sede sobre a decisão tomada pelo CGRC, enquanto sete o fazem. Cinco Superintendentes deixaram de responder sobre este quesito.
Tabela 3 Conhecimento das decisões do CGRC.
	Conhecimento das decisões

	Conhecimento
	Meio
	Periodicidade
	Feedback

	Sim
	Não
	E-mail
	SEI
	NR
	Outros
	M
	T
	Q
	NR
	Outros
	Sim
	Não
	NR

	11
	9
	2
	5
	12
	Reuniões
	1
	2
	2
	12
	Após a decisão pela implementação.
Na publicação das Portarias.
Em reuniões.
	7
	8
	5

Fonte: Elaboração própria a partir das informações do Questionário aplicado aos Superintendentes da Funasa.
Nota. M: mensal. T: trimestral. Q: quadrimestral. NR: não houve resposta.
O quadro que revela a Tabela 3 é de descoordenação, falta de padronização e de deficiência de comunicação da Funasa sede no que se refere a dar conhecimento às unidades descentralizadas das decisões tomadas no âmbito do CGRC. Se se espera que tal Comitê desenvolva, articule, implemente e acompanhe temas afetos a risco, governança e controle interno, não poderia prescindir de meios eficientes para prover informações às partes envolvidas.
Quanto à efetiva implementação das decisões pelas Superintendências estaduais, a Tabela 4 revela que treze Superintendentes de vinte (65 %) dizem implementar as decisões do CGRC. Entretanto, onze deles (55 %) dizem implementar menos da metade das decisões que tomam conhecimento. As justificativas apresentadas para esse quadro são: não recebimento das decisões; falta de servidores; falta de qualificação dos servidores nos temas afetos ao CGRC; trata-se de processo ainda em estágio inicial de formação; e o CGRC ainda está atuante somente a nível de presidência.
Tabela 4 - Implementação das decisões do CGRC.
	Implementação das decisões

	Implementação
	Feedback

	Muito poucas
	Poucas
	Média
	Bastantes
	NR
	Sim
	Não
	NR

	5
	3
	3
	2
	7
	13
	4
	3

           Fonte: Elaboração própria a partir das informações do Questionário aplicado aos Superintendentes da Funasa.
Quanto a dar feedback sobre a efetiva implementação das decisões tomadas pelo CGRC, treze dos vinte Superintendentes (65 %) dizem dar resposta à Funasa sede sobre a implementação. Eles, entretanto, não disseram por que meio dão o feedback.
Dentre as dificuldades apontadas para a baixa implementação das decisões pelas Superintendências, destacam-se: 
não temos servidores para atuar nas ações que são demandadas para as Suest;
dificuldade operacional pela carência de pessoal;
falta de pessoas qualificadas para implementação das decisões do CGRC;
deficiência dos instrumentos de armazenamento de informação;
falta de unificação dos sistemas de dados.
Em resumo, pode-se dizer que os Superintendentes da Funasa não participam das decisões do CGRC e têm dificuldades para tomar conhecimento sobre as decisões tomadas. Ademais, basicamente não há feedback à sede, e o processo de comunicação da Funasa, de forma geral, e do CGRC, de forma específica, com as superintendências não é eficiente. 
Como se apurou, não há um formato, meio, ou periodicidade homogêneos para a comunicação das decisões tomadas pelo CGRC. Tal deficiência, por certo, tem prejudicado o conhecimento, feedback e implementação das decisões que precisam refletir em todas as Superintendências.
Em face dessa situação, entende-se pela plausibilidade das seguintes recomendações ao CGRC: (i) avalie a possibilidade de se utilizar videoconferências como meio para permitir a participação, mesmo como convidados, dos Superintendentes nas reuniões mensais do Comitê; e (ii) aperfeiçoe os mecanismos de comunicação entre a sede e as Superintendências, especialmente no que diz respeito à divulgação das decisões mais relevantes do Comitê, considerando, ainda, aspectos como formato, meio e periodicidade.
4.7.1.4 Resposta livre
O último campo do formulário de pesquisa foi deixado em aberto para que os Superintendentes pudessem responder livremente sobre algum tema que fosse importante e que não fora coberto pelo questionário. De maneira geral, os Superintendentes registraram nesse campo as dificuldades que têm como gestor, bem como justificativas para seus respectivos desempenhos. O Quadro 6 agrupa as principais respostas.
Quadro 6 - Preocupações gerais e justificativas dos Superintendentes da Funasa.
	Tema
	Resposta

	Recursos humanos
	Falta de pessoal; baixa qualificação para desempenho das atividades para atendimento de nossa missão institucional.

	Dificuldade operacional
	Temos dificuldades para cumprir as demandas por não temos profissionais com competência técnica específica nas áreas operacional e administrativa (engenheiro civil, com especialidade em saneamento, biólogo, pedagogos e técnico em saneamento) .

	Tempo no cargo
	Não tem conhecimento das decisões do CGRC por estar a pouco tempo no cargo. 

	Tecnologia da informação
	Seria importante modernizar os sistemas (programas) da instituição, pois a informação correta e de fácil acesso são a base mais sólida para tomadas de decisões do Gestor Público. Se a informação está errada, incompleta ou de difícil acesso (muitos programas equivalentes) , os sistemas da instituição dificultam a operação e o controle. 

Fonte: Elaboração própria a partir das informações do Questionário aplicado aos Superintendentes da Funasa.
Em suma, os Superintendentes da Funasa aproveitaram o espaço livre para registrar dificuldades administrativas e operacionais de suas Superintendências que estão além do propósito deste Acompanhamento. Tais respostas servem, todavia, para registrar a fragilidade administrativa e operacional das Superintendências para executar suas atividades mais elementares. 
ANÁLISE DOS COMENTÁRIOS DOS GESTORES
A fim de conceder ao gestor oportunidade para examinar o relatório preliminar da presente ação de fiscalização, foi-lhe encaminhado, por meio do Ofício 2783/2020-TCU/Seproc, de 5/2/2020, o Relatório de Acompanhamento do CGRC (peça 83) , referente ao exercício de 2019, para que, julgando pertinente, apresentasse suas considerações sobre as análises produzidas pela equipe responsável pelo Acompanhamento.
Em resposta ao referido Ofício, foi encaminhado a esta Corte de Contas, pela Funasa, o Ofício 60/2020/COGED/AUDIT/PRESI-FUNASA, de 2/3/2020, (peças 86) , contendo em anexo Nota Técnica 2/2020/AUDIT/PRESI, de 21/2/2020 (SEI 1963882) ; Despacho 10/2020 CGRC, de 28/2/2020 e 2/3/2020 (SEI 1972718) ; e Nota Técnica em resposta ao Relatório de Acompanhamento e Avaliação do TCU sobre a atuação do CGRC (SEI 1972589) , peças 87-89.
De maneira geral, o que se extrai da Nota Técnica elaborada pela Funasa para dar resposta ao Relatório preliminar deste Acompanhamento é a concordância da alta administração da Funasa com as conclusões da Equipe que conduziu a fiscalização. Dessa forma, nos parágrafos seguintes, optou-se por discutir apenas as questões que foram controversas, assim como as que se entende serem mais relevantes. A estratégia estabelecida pelo gestor para realizar suas considerações foi comentar as recomendações formuladas originalmente pela Equipe de fiscalização no relatório preliminar (peça. 83) .
Comentários do gestor
Quanto à proposta de recomendação 111.1.1 do relatório preliminar, renumerado neste relatório final para 149.1, a Funasa, embora considere relevante, pondera que a instituição de Conselho de Administração plural e diversificado demandaria alteração da legislação que trata sobre a organização e funcionamento da administração federal, bem como da provocação ao Comitê Interministerial de Governança (CIG) , tendo em vista não apenas os impactos advindos da mudança na estrutura organizacional da Funasa, como também da possibilidade de estender tal medida para demais órgãos e entidades da administração federal. Entende, ademais, que a composição do CGRC obedece aos parâmetros de pluralidade e participação; e que o modelo atual de gestão da Fundação, previsto no Decreto 8.867/2016 (Estatuto da Funasa) , não carece de alteração.
Análise pela Equipe
A proposta de recomendação elaborada pela Equipe busca tão somente promover um amplo debate na Funasa sobre a importante missão que lhe foi conferida. Entende-se que, pela relevância, complexidade e impacto social de suas atribuições, contar com um nível superior de governança, com composição plural e diversificado, seja de grande importância para o aprimoramento organizacional daquela Fundação, como já apontado na seção 3.1 deste Relatório.  
O CGRC não se confunde com Conselho de Administração, assim como não é plural e diversificado como aponta a Funasa, mas endógeno. Característica essa decorrente das atribuições que lhe foram cometidas pelos normativos que regulam a sua instituição. Não tem, pois, o CGRC o papel superior de governança, trata-se apenas de órgão que deveria, apenas, assessorar o dirigente máximo, isto é, na inexistência de um Conselho na forma aqui proposta.
Repisa-se que a proposição é pela realização de estudo para verificar a possibilidade de instituição de um Conselho de Administração. Nessa senda, espera-se que os principais atores internos e externos à Funasa sejam consultados, a exemplo do CIG. Por todas essas razões, entende-se pela manutenção da recomendação 111.1.1, conforme redigida no relatório preliminar e renumerado neste relatório final para 149.1. Tendo em vista a posição da Funasa, incluiu-se, como proposta de encaminhamento, a remessa deste relatório ao CIG.
Comentários do gestor
Em relação à proposta de recomendação 111.1.2 do relatório preliminar (peça 83) , o Auditor-Chefe da Funasa elaborou Nota Técnica 2/2020 para apresentar discordância quanto à possível perda de independência da atividade de auditoria interna, apontada pela Equipe de fiscalização, em razão de seu titular compor o CGRC como membro (parágrafos 63-68) .
Para tanto, a Nota Técnica elaborada pela Auditoria Interna da Funasa, em síntese, alega que o entendimento da Equipe foi parcial, pois vislumbrou o risco de independência somente na figura do Auditor-Chefe, mesmo tendo atribuição idêntica ao do Procurador-Chefe, qual seja, apoio técnico.
Como fundamento à sua insurgência, alega que a Política de Gestão de Risco da Funasa, instituída pela Portaria 5.180/2018, em seu artigo 8°, garantiu a participação da Auditoria e da Procuradoria em sua composição, porém ressalvou suas participações nas deliberações do CGRC. Alega, ainda, que a Instrução Normativa Conjunta MP/CGU 1/2016, em seu art. 23, §1°, garante a presença do Auditor-Chefe como membro do CGRC, já tratado nos parágrafos 63-68 deste Relatório.
Análise pela Equipe
Inicialmente cabe esclarecer que o entendimento da Equipe não teve o objetivo de ser parcial. Entendeu-se apenas que as normas relacionadas a atividade de auditoria interna, tais como as emanadas de entidades internacionais como a INTOSAI ou do The Institute of Internal Auditors (IIA) , regulam a organização e o funcionamento da unidade de auditoria interna e não da Procuradoria Especializada junto a Funasa. O IIA, inclusive, por meio de sua norma International Profissional Practices Framework (IPPF) , influenciou significativamente a elaboração da supracitada Instrução Normativa Conjunta MP/CGU 1/2016. Por essas razões, não se incluiu a Procuradoria Especializada da Funasa no contexto da possível perda/mitigação de independência de atuação. Entende-se, ademais, que tanto a Portaria 1.179/2017 (instituidora do CGRC) quanto a Portaria 1.103/2018 que a altera são silentes quanto à negação expressa do direito de voto ao Auditor-Chefe como membro do CGRC.  
De fato, a Portaria 5.180/2018, que institui a Política de Gestão de Risco da Funasa, define no Parágrafo único, do artigo 8°, que os membros da Procuradoria-Federal Especializada e da Auditoria Interna prestarão apoio técnico ao CGRC, não participando das deliberações. O caput do artigo, contudo, mantém a ambos como membro do citado Comitê. Constata-se apenas que a Portaria instituidora 1.179/2017, alterada pela Portaria 1.103/2018, e a Portaria 5.181/2018, que aprova o Regimento Interno do CGRC, não impedem expressamente o Auditor-Chefe, como membro, de votar. Isso só vem a acontecer por via da Portaria que institui a Política de Gestão de Risco da Funasa. Essa Portaria, contudo, além de não alterar expressamente as normas anteriores, não obedece a boa técnica de redação legislativa insculpida nos artigos 3°, III, 7° e 9º, tudo da Lei Complementar 95/1998, bem como do Decreto 9.191/2017 e do Manual de Redação da Presidência da República. 
Entende a Equipe, por fim, que a alegação de que o artigo 23, § 1°, da Instrução Normativa Conjunta MP/CGU 1/2016, garante a presença do Auditor-Chefe como membro do CGRC não deve prosperar. E isso pela claridade do referido § 1º, in verbis (já tratado nos parágrafos 63 a 68 deste Relatório) :
Art. 23 (...) 
§ 1º No âmbito de cada órgão ou entidade, o Comitê deverá ser composto pelo dirigente máximo e pelos dirigentes das unidades a ele diretamente subordinadas e será apoiado pelo respectivo Assessor Especial de Controle Interno. 
Note-se que o § 1° em comento faz duas diferenciações importantes: composição por dirigentes e apoio pelo Assessor Especial. Entende-se, assim, que quando a norma se refere à composição do Comitê por dirigentes (máximos e os das unidades diretamente subordinados) , ela se refere ao corpo dirigente principal responsável pela condução das atividades fim da organização. Da mesma forma, quando a norma estabelece que o Comitê deve ser apoiado pelo respectivo Assessor especial, não quer ela incluir o dito Assessor dentre os membros do Comitê, mas tão somente contar com o seu suporte técnico. Por analogia, cabe ao Auditor-Chefe apoiar tecnicamente o CGRC, porém sem o integrar como membro.
Diante, portanto, de todas essas considerações, conclui-se pela não concordância com o entendimento esposado pelo Auditor-Chefe da Funasa, consubstanciada na Nota Técnica 2/20 (peça 87) . Entretanto, tendo em vista a novel Resolução-TCU 315/2020, combinada com a Portaria-Segecex 9/2020, opta-se pela desnecessidade da recomendação proposta no item 111.1.2 do Relatório preliminar (peça 83) .
Comentários do gestor
Por fim, no tocante à recomendação 111.2.3 constante do relatório preliminar (peça 83) , a Funasa sublinha que, dadas as limitações técnicas e de recursos para que os 26 Superintendentes sejam conectados por meio de videoconferência, aliada a dificuldade de gerenciamento da pauta e das inscrições, caso tais servidores tivessem direito à voz no Comitê, há formas alternativas de se promover uma maior participação das Superintendências nos temas afetos à governança. Cita como possíveis possibilidades, em síntese:
abertura de espaço na internet para publicação das pautas e registros das reuniões;
abertura de espaço na intranet para encaminhamento dos materiais que serviram de subsídio a cada reunião;
estabelecimento de formulário eletrônico para captação de sugestões e demandas relacionadas à governança;
criação de e-mail institucional dedicado à governança.
Análise pela Equipe  
A recomendação proposta pela equipe tem por objetivo promover a participação das Superintendências nas decisões tomadas no âmbito do CGRC. Não se estar a propugnar pela inclusão dos Superintendentes como membros efetivos com direito a voto. Ao contrário, busca-se com aquela recomendação prover a Funasa de informações de suas unidades desconcentradas que possam ser capitais para a tomada de decisão.
Tendo em vista, contudo, as explicações e sugestões apresentadas pela Funasa (peças 86-89) favoravelmente em incrementar a participação dos Superintendentes por outros meios, entende-se pelo não cabimento da manutenção da recomendação anteriormente formulada. Tal medida, encontra amparo no art. 16, inciso I, da Resolução-TCU 315/2020.
CONCLUSÃO
Esta fiscalização teve o objetivo de acompanhar e avaliar a atuação do Comitê de Governança, Risco e Controle (CGRC) , da Fundação Nacional de Saúde (Funasa) , no cumprimento do seu mister, referente ao período compreendido entre 24/4/2019 a 16/12/2019. Trata-se, assim, de relatório referente ao exercício de 2019. 
A partir da metodologia utilizada, foi possível dar resposta o mais objetivo possível às seis questões constantes da Matriz de Planejamento (peça 42) . Como principais resultados decorrentes do acompanhamento realizado, destacam-se: 
inexistência de órgão colegiado que possa dotar a Funasa da visão de atores externos importantes que possam contribuir para o atingimento dos objetivos estratégicos da instituição e para funcionar como órgão de cúpula da governança (parágrafos 31-59) ;
possível comprometimento do exercício da atividade de auditoria interna em razão de o Auditor-Chefe possuir assento como membro efetivo do CGRC (parágrafos 63-68) ;
o CGRC tem dificuldade para realizar as reuniões mensais nas datas previstas, tendo inclusive cancelado duas delas em 2019 (parágrafos 72-77) ; 
dificuldades operacionais e administrativas do Subcomitê de Governança, Risco e Controle para desenvolver tempestivamente suas atividades e subsidiar a tomada de decisão pelo CGRC (parágrafos 83-88) ;
no geral, as decisões do CGRC acabam refletindo a visão de um único membro (parágrafos 90-94) ;
baixa participação e influência dos Superintendentes na tomada de decisão pelo CGRC (parágrafos 112-114) ;
baixo conhecimento e baixa implementação das decisões pelos Superintendentes em razão da dificuldade de comunicação interna (parágrafos 115-120) .
Entende-se, por fim, ter-se atingido, em todos os pontos relevantes, o objetivo do presente instrumento de fiscalização. 
PROPOSTA DE ENCAMINHAMENTO
Ante o exposto, submetem-se os autos à consideração superior, propondo:
1.1 Recomendar à Fundação Nacional de Saúde (Funasa) , com fundamento no art. 11 da Resolução-TCU 315, de 2020, que estude, segundo sua oportunidade e conveniência, a possibilidade de instituir um Conselho de Administração plural e diversificado, composto por representantes governamentais, inclusive daqueles que atuam em outras esferas da Federação, e não governamentais, com experiência nas políticas públicas por ela desenvolvidas e implementadas.
1.2 Encaminhar cópia do Acórdão, bem como do relatório e do voto que o fundamentarem, à Fundação Nacional de Saúde (Funasa) e ao Comitê Interministerial de Governança (CIG) , por meio da Secretaria-Executiva da Casa Civil da Presidência da República.
1.3 Autorizar o arquivamento deste processo, após as comunicações devidas, em face de ter cumprido os objetivos delineados no item 9.3 do Acórdão-TCU-Plenário 705/2019, de relatoria do Ministro Augustos Nardes, bem como em face das dificuldades impostas pelo COVID/19 para a realização de trabalhos que exijam a presença física de auditores." (grifos no original) .
	
É o Relatório.

não há.

Não atuou.

RELATÓRIO DE ACOMPANHAMENTO. FUNDAÇÃO NACIONAL DE SAÚDE. ATUAÇÃO DO COMITÊ DE GOVERNANÇA, RISCOS E CONTROLES (CGRC). SEGUNDO ACOMPANHAMENTO. CIÊNCIA À FUNASA, AO MINISTÉRIO DA SAÚDE E AO COMITÊ INTERMINISTERIAL DE GOVERNANÇA (CIG). ARQUIVAMENTO.

RELATÓRIO DE ACOMPANHAMENTO (RACOM)

Secretaria de Controle Externo da Saúde (SecexSaude).

Em apreciação o segundo Relatório de Acompanhamento (Racom) realizado na Fundação Nacional de Saúde (Funasa) com o fim de avaliar a atuação do Comitê de Governança, Risco e Controle (CGRC) no cumprimento do seu mister, referente ao período compreendido entre 24/4/2019 a 16/12/2019.
2.	Registro que este trabalho dá prosseguimento à fiscalização que vem sendo desenvolvida pelo TCU na Funasa desde o exercício de 2018, em decorrência de deliberação por mim proferida no âmbito do processo TC Processo 000.527/2018-1, que tratou de proposta de fiscalização com o objetivo de avaliar e acompanhar o Comitê de Governança, Risco e Controle da Funasa (despacho de 01/02/2018, peça 3 do referido processo) . Tal fiscalização foi iniciada pela então Secretaria de Controle Externo no Estado de Mato Grosso (Sec-MT) e, neste momento, está sendo realizada pela Secretária de Controle Externo da Saúde (SecexSaúde) , unidade técnica especializada autora do relatório em exame.
3.	O Comitê de Governança, Risco e Controle foi criado no âmbito da Funasa a partir das exigências contidas no art. 23 da Instrução Normativa Conjunta MP-CGU n.º 1, de 10 de maio de 2016, que estabeleceu que os órgãos e entidades do Poder Executivo federal deveriam instituir, pelos seus dirigentes máximos, o mencionado comitê. Nos termos da Portaria 1.179, de 14 de setembro de 2017, a Funasa instituiu o CGRC, instância colegiada de natureza deliberativa que tem por finalidade a adoção de medidas para a sistematização de práticas relacionadas à governança, gestão de riscos e controles internos de gestão da entidade.
4.	O CGRC é constituído pelo Presidente da Funasa, que o preside, Diretor-Executivo, Diretores dos Departamentos, Procurador-Chefe, Auditor-Chefe e Chefe de Gabinete, configurando-se no total oito integrantes (Portaria 1.179, de 14 de setembro de 2017, alterada pelas Portarias 1.103/2018 e 5.181/2018) . Além de serem membros integrantes, o Auditor-Chefe e o Procurador-Chefe também prestam apoio técnico ao comitê.
II
5.	No âmbito destes autos, o primeiro acompanhamento do Comitê de Governança, Risco e Controle da Funasa, realizado no período de 23/4/2018 a 1º/2/2019, verificou que a atuação desse comitê começou efetivamente a funcionar a partir de 18/4/2018, data em que ocorreu sua primeira reunião deliberativa. Verificou, também, que ao longo do ano de 2018 o CGRC promoveu sua estruturação, com elaboração do seu regimento interno, trabalhou na definição de uma Política de Gestão de Riscos e na elaboração do Plano de Integridade da Funasa. Apesar dessas providências, nos 9 meses daquele primeiro acompanhamento, a equipe do TCU concluiu que não era frequente a participação de seu Presidente nas reuniões, que eram demoradas e ineficientes, segundo apurado.
6.	Tendo em vista o pouco tempo de funcionamento do Comitê, no primeiro acompanhamento, o Tribunal decidiu, por meio do Acórdão 705/2019-TCU-Plenário, além de expedir recomendações à Funasa e encaminhar cópia dessa decisão à Subchefia de Ação Governamental da Casa Civil da Presidência da República, prorrogar o acompanhamento, a fim de que fosse viável avaliar todos os aspectos propostos na fase de planejamento da fiscalização.
III
7.	Nesta oportunidade, aprecia-se o segundo acompanhamento elaborado pela unidade técnica especializada.
8.	Com base nos elementos obtidos no curso do trabalho, a Equipe de Auditoria do Tribunal elaborou relatório preliminar, o qual foi submetido às considerações dos gestores da Funasa. 
9.	Ao comentar as recomendações formuladas originalmente pela Equipe de Fiscalização do Tribunal no relatório preliminar (peça 81) , os gestores da Funasa ponderaram que a instituição de Conselho de Administração plural e diversificado demandaria alteração da legislação que trata sobre a organização e funcionamento da administração federal, bem como da provocação ao Comitê Interministerial de Governança (CIG) , tendo em vista não apenas os impactos advindos da mudança na estrutura organizacional da Funasa, como também da possibilidade de estender tal medida para demais órgãos e entidades da administração federal. Acrescentam que a composição do CGRC obedece aos parâmetros de pluralidade e participação e que o modelo atual de gestão da Fundação, previsto no Decreto 8.867/2016 (Estatuto da Funasa) , não carece de alteração.
10.	A análise da Equipe do Tribunal foi no sentido de manter a proposição, pois ela tão somente recomenda a realização de estudo para verificar a possibilidade de instituição de um Conselho de Administração, oportunidade em que os principais atores internos e externos à Funasa deverão ser consultados, a exemplo do Comitê Interministerial de Governança (CIG) . Acrescenta que o CGRC não é plural e diversificado, mas endógeno, e não exerce o papel superior de governança da entidade. 
11.	Ao final, a unidade técnica especializada concluiu que os principais resultados do presente acompanhamento foram, in verbis:
"a) inexistência de órgão colegiado que possa dotar a Funasa da visão de atores externos importantes que possam contribuir para o atingimento dos objetivos estratégicos da instituição e para funcionar como órgão de cúpula da governança (parágrafos 31-59 do Relatório de Fiscalização de peça 93, transcrito no relatório precedente) ;
b) possível comprometimento do exercício da atividade de auditoria interna em razão de o Auditor-Chefe possuir assento como membro efetivo do CGRC (parágrafos 63-68 do referido relatório) ;
c) o CGRC tem dificuldade para realizar as reuniões mensais nas datas previstas, tendo inclusive cancelado duas delas em 2019 (parágrafos 72-77 do referido relatório) ; 
d) dificuldades operacionais e administrativas do Subcomitê de Governança, Risco e Controle para desenvolver tempestivamente suas atividades e subsidiar a tomada de decisão pelo CGRC (parágrafos 83-88 do referido relatório) ;
e) no geral, as decisões do CGRC acabam refletindo a visão de um único membro (parágrafos 90-94 do referido relatório) ;
f) baixa participação e influência dos Superintendentes na tomada de decisão pelo CGRC (parágrafos 112-114 do referido relatório) ;
g) baixo conhecimento e baixa implementação das decisões pelos Superintendentes em razão da dificuldade de comunicação interna (parágrafos 115-120 do referido relatório) ".
12.	Diante dessas conclusões, a SecexSaúde propõe: i) recomendar à Funasa que estude, segundo sua oportunidade e conveniência, a possibilidade de instituir um Conselho de Administração plural e diversificado, composto por representantes governamentais, inclusive daqueles que atuam em outras esferas da Federação, e não governamentais, com experiência nas políticas públicas por ela desenvolvidas e implementadas; ii) encaminhar cópia da deliberação à Funasa e ao Comitê Interministerial de Governança (CIG) , por meio da Secretaria-Executiva da Casa Civil da Presidência da República; e iii) autorizar o arquivamento destes autos, em face de ter cumprido os objetivos delineados no item 9.3 do Acórdão-TCU-Plenário 705/2019, bem como em face das dificuldades impostas pelo COVID/19 para a realização de trabalhos que exijam a presença física de auditores.
13.	Antes de comentar as propostas da unidade técnica, gostaria de destacar que a atuação da Funasa tem sido objeto de outros processos, que avaliaram o planejamento estratégico, os resultados e a sustentabilidade econômica da Funasa e, consequentemente, deveriam ser objeto do campo de atuação do Comitê de Governança, Risco e Controle dessa entidade.
14.	Nos autos do processo TC Processo 010.658/2018-1, de minha relatoria, constatamos que o modelo operacional da Funasa, com prioridade em entrega de obra de saneamento, não tinha sustentabilidade econômica, visto que a maior parte dessas obras custa menos do que era preciso gastar para garantir o seu custeio e viabilizar a entrega desse produto. Para entregar R$ 1,6 bilhão em obras de saneamento, a Funasa despendeu R$ 4,7 bilhões, no período de 2/4/2018 a 29/6/2018. Por meio do Acórdão 2781/2018-TCU-Plenário, determinamos que a Funasa, entre outras providências, elaborasse um plano de ação para impulsionar seus resultados, aperfeiçoar seu planejamento estratégico e solucionar a situação de 1671 servidores que estavam cedidos.
15.	Ao monitorar a referida deliberação, verificamos que grande parte das medidas previstas para atender a determinação ainda não havia sido implementada. Dessa forma, o Tribunal, por meio do Acórdão 2098/2020-TCU-Plenário (TC Processo 006.652/2019-0) , aprovou um novo monitoramento e ordenou que a SecexSaúde avaliasse a ausência de supervisão ministerial nas contas anuais do Ministério da Saúde.
IV
16.	Feito esse breve resumo, destaco, inicialmente, que não me parece oportuna a proposta de recomendação formulada pela unidade técnica. Pelo meu entendimento, os problemas relatados na fiscalização da SecexSaúde referem-se essencialmente ao seu funcionamento e não à sua composição.  
17.	Além disso, considero que a proposta não está aderente ao disposto nos normativos do Governo Federal que disciplinam a matéria, em especial:
17.1.	Instrução Normativa Conjunta MP-CGU nº 1/2016, que, ao dispor sobre controles internos, gestão de riscos e governança no âmbito do Poder Executivo federal, estabeleceu que os órgãos e entidades desse poder deverão adotar medidas para a sistematização de práticas relacionadas à gestão de riscos, aos controles internos, e à governança, instituindo, pelos seus dirigentes máximos, Comitê de Governança, Riscos e Controles, que, no âmbito de cada órgão ou entidade, deverá ser composto pelo dirigente máximo e pelos dirigentes das unidades a ele diretamente subordinadas e será apoiado pelo respectivo Assessor Especial de Controle Interno;
17.2.	Portaria Funasa 1.179/2017, que, ao instituir o CGRC, estabeleceu que será constituído pelo Presidente da entidade, Diretor-Executivo, Diretores dos Departamentos, Procurador-Chefe, Auditor-Chefe e Chefe de Gabinete. Estabeleceu, também, que o comitê deverá considerar prioritariamente os riscos afetos às ações finalísticas da Fundação;
17.3.	Decreto 9.203/2017, que, ao dispor sobre a política de governança da administração pública federal direta, autárquica e fundacional, estabeleceu que caberia à alta administração dos órgãos e das entidades, implementar e manter mecanismos, instâncias e práticas de governança em consonância com os princípios e as diretrizes estabelecidas naquele normativo; e
17.4.	Decreto 5.181/2018, que tornou público o Regimento Interno do Comitê de Governança, Riscos e Controles e do Subcomitê de Governança, Riscos e Controles da Fundação Nacional de Saúde.
18.	Segundo o Decreto 9.203/2017, para assegurar que as boas práticas de governança se desenvolvam e sejam apropriadas pela instituição de forma contínua e progressiva, cada órgão contará com um Comitê Interno de Governança (ou colegiado que lhe faça as vezes) .  
19.	As competências desses comitês estão definidas no art. 15, nos seguintes termos: i) auxiliar a alta administração na implementação e na manutenção de processos, estruturas e mecanismos adequados à incorporação dos princípios e das diretrizes da governança previstos no decreto; ii) incentivar e promover iniciativas que busquem implementar o acompanhamento de resultados no órgão ou na entidade, que promovam soluções para melhoria do desempenho institucional ou que adotem instrumentos para o aprimoramento do processo decisório; iii) promover e acompanhar a implementação das medidas, dos mecanismos e das práticas organizacionais de governança definidos pelo CIG em seus manuais e em suas resoluções; e iv) elaborar manifestação técnica relativa aos temas de sua competência.
20.	A partir dessas competências, pode-se perceber que o papel dos comitês internos de governança está relacionado fundamentalmente à melhoria do desempenho das instituições e ao alcance dos resultados. E isso é de alta relevância, especialmente em instituições como a Funasa, cujo desempenho é altamente comprometido por questões operacionais como a falta de pessoal adequado e em número suficiente, de acordo com o que foi apurado em outros processos desta Casa e conforme admitiram os próprios gestores em suas manifestações. 
21. 	Ao identificar esses problemas e suas causas, a alta administração e o comitê interno de governança devem articular com os demais comitês internos de governança (especialmente o do ministério supervisor) e o Comitê Interministerial de Governança (CIG) a solução dos problemas que impedem a viabilização dos resultados previstos.
22.	Assim, como as devidas escusas à equipe de fiscalização, entendo que não se pode afirmar que o CGRC é um comitê endógeno. Pelo contrário, é desse comitê a competência de articulação com os demais órgãos do governo federal, bem como com estados e municípios, para solução de questões transversais de governança, seja em relação às políticas públicas ou à governança corporativa, seja para questões operacionais cuja solução demande a atuação de outras instâncias. Esse modelo de interação entre os diversos comitês pode ser entendido a partir da figura a seguir, extraída do Guia da Política de Governança Pública do Governo Federal (disponível em https://www.gov.br/casacivil/pt-br/centrais-de-conteudo/downloads/guia-da-politica-de-governanca-publica) .
23.	Quanto ao funcionamento deficiente do Comitê da Funasa, o brilhante trabalho da unidade técnica, a partir de observações locais ou de questionários, não deixam dúvidas sobre a necessidade de a alta administração comprometer-se mais enfaticamente para sanar as seguintes deficiências:
c) dificuldade para realizar as reuniões mensais nas datas previstas, tendo inclusive cancelado duas delas em 2019 (parágrafos 72-77 do referido relatório) ; 
d) dificuldades operacionais e administrativas do Subcomitê de Governança, Risco e Controle para desenvolver tempestivamente suas atividades e subsidiar a tomada de decisão pelo CGRC (parágrafos 83-88 do referido relatório) ;
e) baixa participação e influência dos Superintendentes na tomada de decisão pelo CGRC (parágrafos 112-114 do referido relatório) ;
f) baixo conhecimento e baixa implementação das decisões pelos Superintendentes em razão da dificuldade de comunicação interna (parágrafos 115-120 do referido relatório) ".
24.	Essa situação deve ser levada ao conhecimento do próprio comitê da Funasa e ao Ministro da Saúde, na condição de ministério supervisor, além do Comitê Interministerial de Governança, a quem compete, nos termos do Decreto 9.203/2017, entre outras atribuições, propor medidas, mecanismos e práticas organizacionais para o atendimento aos princípios e às diretrizes de governança pública estabelecidos neste Decreto; e incentivar e monitorar a aplicação das melhores práticas de governança no âmbito da administração pública federal direta, autárquica e fundacional.
V
25.	Por fim, gostaria de deixar registrado que este Tribunal tem feito diversos trabalhos importantes e estruturantes na Funasa, relacionados a seguir, e que esses trabalhos serão levados em consideração quando da apreciação das contas anuais da entidade.
25.1.	Consultoria para fornecer subsídios para a atuação do TCU na avaliação das contas da Funasa, no âmbito do Projeto Fortalecimento do Controle Externo Área Ambiental do Deutsche Gesellschaft Für Internationale - GIZ;
25.2.	Auditoria operacional realizada na Funasa com objetivo de avaliar o plano estratégico e o plano de resultados de 2018 da fundação e aferir se eles incorporam as metas e objetivos da Agenda 30 e do Plano Nacional de Saneamento Básico (TC Processo 010.658/2018-1, Acórdão 2781/2018-TCU-Plenário, Relator Ministro Augusto Nardes) ;
25.3.	Monitoramento das medidas determinadas pelo Acórdão 2781/2018-TCU-Plenário (TC Processo 006.652/2019-0, Acórdão 2098/2020-TCU-Plenário, Relator Ministro Augusto Nardes) ; e
25.4.	Acompanhamento e avaliação da atuação do Comitê de Governança, Risco e Controle (CGRC) da Funasa no cumprimento do seu mister (presentes autos) .
26.	Nesse contexto de trabalhos relevantes realizados na Funasa, oportuno trazer aos autos a conclusão de recente auditoria operacional com objetivo de avaliar a gestão dos convênios celebrados pela Funasa (Acórdão 59/2021-TCU-Plenário, da relatoria do Ministro Benjamin Zymler - Processo TC Processo 012.552/2019-4) .
27.	Em seu voto, o eminente Ministro Zymler destacou que, "os instrumentos de repasse celebrados pela Funasa não têm sido capazes de cumprir com a finalidade pactuada em decorrência da inexistência, dentre outras coisas, de capacidade operacional (recursos humanos e de tecnologia da informação) ; de recursos orçamentários e financeiros suficientes; de sistema eficiente para a gestão dos convênios celebrados; e do próprio modelo de atuação centrado apenas na alocação de recursos, atribuindo-se ao convenente, basicamente, a maior parte do risco da execução do empreendimento, a despeito da capacidade técnica do município beneficiário".
28.	Esse cenário reforça nosso entendimento que a questão central e urgente a ser atacada pela alta direção da Funasa e seus comitês diz respeito à sua capacidade operacional e melhoria de seu desempenho, de uma forma geral (papel central do Comitê de Governança) , de forma que possa apresentar os resultados esperados pela sociedade e pelo próprio governo, especialmente no que diz respeito ao sucesso das ações de saneamento básico aos municípios com população inferior a 50 mil habitantes e com maior risco epidemiológico.
29.	Destaco ainda, do brilhante trabalho presidido pelo Ministro Zymler, a informação de que a Funasa assumiu a responsabilidade de elaborar e implementar o Programa Nacional de Saneamento Rural (PNSR) , que passou a ser chamado de Programa de Saneamento Brasil Rural (PSBR) . Tal política prevê a realização de melhorias nas condições sanitárias da população rural brasileira, com investimentos totais no montante de R$ 218.940.000.000,00, no prazo de 20 anos.
30.	Diante da magnitude dos valores, torna-se ainda mais premente que a governança da Funasa seja aprimorada e monitorada de perto, não só pela sua alta liderança, mas pelo Ministério da Saúde e pelo CIG. Nesse sentido, reforço a importância de se disponibilizar este trabalho a essas instâncias de forma que possa ser avaliado não somente o bom andamento da implementação da Política de Governança naquela instituição, mas também a capacidade dos atuais gestores de vencer os desafios monumentais relacionados ao saneamento básico de nossos municípios. 
31.	Esperamos, com as considerações constantes deste voto, contribuir com a melhoria da implementação da Política de Governança Pública da Fundação Nacional de Saúde e, consequentemente, com o cumprimento de sua missão institucional de promover a saúde pública e a inclusão social por meio de ações de saneamento e saúde ambiental.
	Ante o exposto, manifesto-me por que o Tribunal aprove o acórdão que ora submeto à apreciação deste Colegiado.
TCU, Sala das Sessões Ministro Luciano Brandão Alves de Souza, em 24 de março de 2021.
Ministro JOÃO AUGUSTO RIBEIRO NARDES 
Relator